【裁判字號】    92,簡上,127
【裁判日期】    921006
【裁判案由】    排除侵害
【裁判全文】
臺灣高雄地方法院民事判決  九十二年度簡上字第一二七號
    上  訴  人  甲○○○
    訴訟代理人  黃祖裕律師
    被上訴人    乙○○
當事人間請求排除侵害事件，上訴人對於中華民國九十二年二月二十四日本院九十一
年度鳳簡字第四九六號第一審判決提起上訴，本院九十二年九月二十二日言詞辯論終
結，判決如下：
    主  文
原判決關於駁回上訴人後開第二、三項之訴部分，及該部分假執行之聲請，暨訴訟費
用之裁判廢棄。
被上訴人應自坐落高雄縣鳳山市○○○段二三０之一八五號土地上之建物即本國式加
強磚造未完成且未編門牌號碼之三層樓房壹棟騰空並遷出，並將前揭土地返還予上訴
人。
被上訴人應自民國八十六年七月一日起至遷出右開房屋之日止，按年給付上訴人新臺
幣貳萬貳仟零捌拾元。
其餘上訴駁回。
第一、二審訴訟費用由被上訴人負擔十分之八，餘由上訴人負擔。
    事實及理由
一、本件被上訴人經合法通知，未於言詞辯論期日到場，核無民事訴訟法第三百八十
    六條所列各款情形，爰依上訴人之聲請，由其一造辯論而為判決。
二、按訴之變更或追加，非經他造同意，不得為之。但請求之基礎事實同一者，不在
    此限，民事訴訟法第四百四十六條第一項、二百五十五條第一項第二款分別定有
    明文，亦為四百三十六條之一第三項所準用。查本件上訴人起訴時原請求被上訴
    人應自坐落高雄縣鳳山市○○○段二三０之一八五號土地上之建物遷出，於訴訟
    進行中追加返還前開土地，此與上訴人起訴之聲明係基於同一基礎事實，得認不
    甚礙被上訴人之防禦及訴訟之終結，揆諸前揭規定，應予准許，合先敘明。
三、上訴人起訴主張：坐落高雄縣鳳山市○○○段二三０之一八五號土地（以下簡稱
    系爭土地），暨其上本國式加強磚造三層房屋一棟（僅完成結構體，並無門窗，
    地面層亦無牆壁，係未保存登記建物，以下簡稱系爭房屋），為其所有。系爭房
    地由黃清美於民國六十八年六月十日向周清波（已死亡）買受，七十年十二月二
    十三日完成土地所有權移轉登記，因房屋係違章建築，黃清美取得占有後無法辦
    理移轉登記。黃清美於七十七年三月一日將系爭房地全部轉售陳洪秀霞；陳洪秀
    霞又於七十七年六月二十八日全部轉售余影虹；余影虹則於七十九年六月三十日
    全部轉售上訴人，並於七十九年八月二十九日完成土地所有權登記。被上訴人居
    住於鄰屋，自八十四年間起即擅自在系爭房屋內堆置雜物，無權占用系爭房地，
    迭請遷讓，置之不理。為此乃依民法第七百六十七條之規定提起本件訴訟，排除
    被上訴人對系爭土地所有權之妨害。又被上訴人無權占有系爭土地，可能獲得相
    當於租金之利益，為社會通常之觀念，系爭土地之申報地價為每平方公尺新台幣
    （下同）六千元，總地價為二十七萬六千元，按百分之十計算，其年租金額為二
    萬七千六百元，上訴人併請求被上訴人給付回溯五年期間至遷出日止之不當得利
    。並聲明：被上訴人應自坐落高雄縣鳳山市○○○段二三０之一八五號土地上之
    建物即本國式加強磚造未完成且未編門牌號碼之三層樓房一棟騰空並遷出，並自
    八十六年七月一日起至遷出房屋之日止，按年給付上訴人二萬七千六百元；願供
    擔保，請准宣告假執行。
四、被上訴人則以：系爭房屋屬於未保存登記建物，伊係向周清波買受相鄰同地段二
    三０之一八四土地，後於八十三年八月間經周清波同意占有使用未完成系爭房屋
    ，伊並加以整修以便居住，並非無權占有等語資為抗辯。
五、原審斟酌兩造主張及攻擊防禦方法之結果，認系爭房屋既未完成建築，客觀上無
    法居住使用，取得占有自應依積極之事實加以證明，而上訴人所提上述各次買賣
    契約書，就系爭房屋究應於何時交付及應為如何交付，均未明確加以載明，尚難
    僅憑上開書證即認其前手間已自系爭房屋之原始建築人周清波處取得占有，並輾
    轉由上訴人取得系爭房屋之事實上處分權及使用收益權。又被上訴人係因與周清
    波八十三年八月間之租借契約而取得系爭房屋之占有使用，上訴人既因原始建築
    人周清波自始未為交付，而尚未取得系爭房屋之事實上處分權及使用收益權，自
    無從以買受人之地位，而主張現占有人之被上訴人為無權占有，駁回上訴人請求
    被上訴人遷出系爭房屋及給付相當於租金之不當得利之訴。上訴人就其敗訴部分
    聲明不服，提起第二審上訴，求為判決將原判決廢棄，被上訴人應自系爭房屋遷
    出及返還系爭土地，並自八十六年七月一日起至遷出房屋之日止，按年給付上訴
    人二萬七千六百元，被上訴人答辯聲明則求為判決駁回上訴人之上訴。
六、上訴人主張系爭土地為其所有，其上有系爭未辦理所有權第一次登記之本國式加
    強磚造三層房屋一棟，係由周清波原始建築，且現為被上訴人占有使用之事實，
    業據其提出土地登記簿謄本及現況照片為證，被上訴人對此亦不爭執，復經原審
    履勘現場屬實，並製有勘驗筆錄在卷可稽，自堪信為真實。惟被上訴人則另以前
    揭情詞置辯，是以本件之爭執要點首在：被上訴人使用系爭房屋是否為無權占有
    ？茲就本院判斷結果論述如下：
    （一）上訴人主張系爭房屋及土地最初係黃清美於六十八年六月十日向周清波買
          受，七十年十二月二十三日完成土地所有權移轉登記，嗣黃清美於七十七
          年三月一日將系爭房屋及土地轉售陳洪秀霞；陳洪秀霞於七十七年六月二
          十八日又將系爭房屋及土地轉售余影虹；余影虹於七十九年六月三十日再
          將系爭房屋及土地轉售原告，並於七十九年八月二十九日完成土地所有權
          登記等情，業據其提出黃清美與周清波間之房屋委建合約書、黃清美與陳
          洪秀霞間之土地房屋買賣契約書、陳洪秀霞與余影虹間之買賣契約書及土
          地登記簿為證，被上訴人對於上訴人已取得系爭土地之所有權及原告前手
          間所為各次買賣系爭房地之事實亦不爭執，堪認屬實。
    （二）按違章建築之讓與，雖因不能為移轉登記而不能為不動產所有權之讓與，
          但受讓人與讓與人間如無相反之約定，應認為讓與人已將該違章建築之事
          實上處分權讓與受讓人（最高法院六十七年度第二次民庭庭推總會決定（
          一）參照）。經查，系爭房屋為未完成建築（僅完成結構體，並無門窗）
          ，係尚未辦理建物保存登記之違章建築，最初係由黃清美向周清波承買，
          為兩造所不爭執，而周清波於八十一年間對上訴人、黃清美及陳洪秀霞提
          起之詐欺罪告訴意旨略稱：詎黃清美仍將系爭房地賣予陳洪秀霞並移轉登
          記及點交，陳洪秀霞又轉買給余影虹，余影虹再轉賣給甲○○○且已移轉
          登記及點交等語（參見台灣高雄地方法院檢察署八十一年度偵字第四一九
          三號不起訴處分書、台灣高等法院高雄分院檢察署八十一年度議字第四七
          六號告訴意旨欄）；又黃清美八十年度自字第三七九號竊佔案件審理中到
          庭結證稱：他（周清波）將空屋交給我。．．．我將空屋交給她（陳洪秀
          霞）等語（參見前揭刑事卷宗八十一年一月二十四日審判筆錄）；而陳洪
          秀霞亦於前揭期日到庭結證稱：我也是將空屋交給余影虹等語，核與上訴
          人所提前述各次土地房屋買賣契約書所載標的物包含基地及其上建物等情
          相符，足認系爭房屋已因買賣而輾轉交付予上訴人。再參以周清波尚未完
          成系爭房屋之整修工程，黃清美亦積欠約六十九萬元之款項未繳清，適周
          清波將該整修工程轉包給陳即文，並將該尾款六十九萬元債權讓與陳即文
          ，以抵付整修工程費，而黃清美並依約將尾款給付陳即文等情，有上訴人
          提出之前揭八十一年度偵字第四一九三號不起訴處分書（理由欄第四段）
          可佐，益證當時周清波除將土地登記與上訴人之前手黃清美外，復有將系
          爭房屋點交與黃清美之意思，亦即黃清美應已於當時取得系爭房屋之事實
          上處分權，苟非如此，周清波何以將其就系爭房屋對黃清美之尾款債權讓
          與陳即文，以抵付系爭房屋之整修費用？末按不動產物權，依法律行為而
          取得設定、喪失、及變更者，非經登記，不生效力，固為民法第七百五十
          八條所明定。然查，系爭房屋既為尚未完成之違章建築，依法無從辦理所
          有權移轉登記，惟該種違章建築買賣，出賣人交付占有並無一定方式，僅
          需買受人對該物有事實上管領力為已足，不以有其物放置於一定處所，或
          標示為何人占有為必要，是以上訴人基於前述各次買賣及其前手間之輾轉
          交付，取得系爭房屋之事實上處分權，應堪認定。
    （三）被上訴人雖抗辯其係基於與周清波之八十三年八月二十六日租借契約使用
          系爭房屋，非無權占有云云，並提出該租借用房屋協議書一件為證。惟查
          ，系爭房屋為違章建築，原始建築人周清波既已出售系爭房屋並將事實上
          處分權讓與上訴人之前手黃清美，其嗣後於八十三年間復將系爭房屋借予
          被上訴人使用，應屬無權處分，非經權利人即上訴人之承認，不生效力。
          況由該協議書第六條觀之，約定之借用期限為二至八年，以最長八年計，
          被上訴人之借用期限亦應於九十一年八月間即屆至，是其繼續占用系爭房
          屋，自屬無權占有，被上訴人此部分辯解，實難採酌。
七、按所有人對於無權占有或侵奪其所有物者，得請求返還之，民法第七百六十七條
    前段定有明文。經查，被上訴人非原始建築人，亦非有事實上處分權之人，未經
    上訴人同意占用系爭房屋，而使用系爭土地，已如前述，自屬無權占有，從而上
    訴人依上開規定，請求被上訴人自上開房屋遷出，並返還系爭土地，自屬有據，
    應予准許。
八、次按無法律上之原因而受利益，致他人受有損害者，應返還其利益，此為民法第
    一百七十九條前段所明定，又無權占有他人土地，可能獲得相當於租金之利益為
    社會通常之概念（最高法院六十一年台上字第一六九五號判例要旨參照）。被告
    六人無權占用系爭土地，受有相當於租金之利益，致原告受有損害，依上開法條
    、判例，自應返還相當於土地租金之不當得利。而城市地方房屋租金，以不超過
    土地及建築改良物申報總價年息百分之十為限；又租用基地，建築房屋，其租金
    以不超過土地申報總價額年息百分之十為限，土地法第九十七條第一項、第一百
    零五條分別定有明文。所謂土地總價額，係以法定地價為準，土地法施行法第二
    十五條亦有規定，而法定地價，依土地法第一百四十八條規定，係土地所有人依
    該法規定所申報之地價。則依此計收租金之規定，於不當得利事件固非可當然一
    體適用，然非不可據以為計算不當得利損害金之標準。又所謂年息百分之十為限
    ，乃指基地租金之最高限額而言，並非必須照申報價額年息百分之十計算之，且
    尚須斟酌基地之位置，工商繁榮程度、使用人利用基地之經濟價值、所受利益，
    彼等關係及社會感情等情事，以為決定。經查，系爭土地坐落高雄縣鳳山市○○
    街，鄰近青年路及自由路，地處鳳山自由市場，附近為住宅及商店混合區，交通
    便利，生活機能完整，本院審酌當地工商繁榮程度及土地利用現況，認應以地價
    百分之八為酌定相當於租金之不當得利標準，當屬適當。又系爭土地自八十六年
    七月起迄今之申報地價均為六千元，此有地價謄本在卷可按，依此計算，被上訴
    人應給付自起訴前五年（即八十六年七月一日）起，至遷出房屋返還之日止，按
    年給付二萬二千零八十元（即４６平方公尺×６０００元×８％＝２２０８０元
    ）之不當得利予上訴人。從而，上訴人依據不當得利之法律關係，請求被上訴人
    給付如前述相當於租金之不當得利，洵屬有據，應予准許，逾此範圍之請求，即
    屬於法無據，應予駁回。
九、綜上所述，上訴人本於所有權之法律關係，訴請被上訴人應自坐落高雄縣鳳山市
    ○○○段二三０之一八五號土地上之建物即本國式加強磚造未完成且未編門牌號
    碼之三層樓房一棟騰空遷出，並將上開土地返還於上訴人；及依據不當得利之法
    律關係，請求被上訴人應自八十六年七月一日起至遷出上開房屋之日止，按年給
    付上訴人二萬二千零八十元相當於租金之不當得利，即屬有理由，應予准許。至
    上訴人逾此部分之請求，即屬無據，應予駁回。原審就上開應准許部分，為上訴
    人敗訴之判決，容有未當。上訴意旨就此部分指摘原判決不當，求予廢棄改判，
    為有理由，應由本院將原判決該部分廢棄，改判如主文第二、三項所示。至上開
    不應准許部分（即被上訴人應給付之每年相當於租金之不當得利數額超過二萬二
    千零八十元部分），原審駁回上訴人於原審之訴及其假執行之聲請，核無違誤，
    上訴意旨猶執前詞指摘原判決不當，求予廢棄，非無理由，應駁回上訴人此部分
    之上訴。
十、據上論結，本件上訴為一部有理由，一部無理由，依民事訴訟法第四百三十六條
    之一第三項、第四百四十九條第一項、第四百五十條、第四百六十三條、第三百
    八十五條第一項前段、第七十九條，判決如主文。
中      華      民      國    九十二    年      十      月    六    日
                              臺灣高雄地方法院民事庭
~B審判長法官  楊富強
~B      法官  蔡廣昇
~B      法官  胡宜如
正本係照原本作成。
本判決不得上訴。
如不服本判決，應於收受送達後二十日內向本院提出上訴書狀，其未表明上訴理由者
，應於提出上訴後二十日內向本院補提理由書狀（均須按他造當事人之人數附繕本）
上訴時應提出委任律師或具有律師資格之人之委任狀；委任有律師資格者，另應附具
律師及格證書及釋明委任人與受任人有民事訴訟法第四百六十六條之一第一項但書或
第二項（詳附註）所定關係之釋明文書影本。
中      華      民      國    九十二    年      十      月    六    日
~B法院書記官  王世雄
附註：
民事訴訟法第四百六十六條之一（第一項、第二項）：
對於第二審判決上訴，上訴人應委任律師為訴訟代理人。但上訴人或其法定代理人具有
律師資格者，不在此限。
上訴人之配偶、三親等內之血親、二親等內之姻親，或上訴人為法人、中央或地方機關
時，其所屬專任人員具有律師資格並經法院認為適當者，亦得為第三審訴訟代理人。


司法院資訊處製作；財團法人民間司法改革基金會備份。
